【裁判字號】    99,抗,1008
【裁判日期】    991130
【裁判案由】    聲請單獨宣告沒收
【裁判全文】
臺灣高等法院臺中分院刑事裁定          99年度抗字第1008號
抗  告  人  臺灣臺中地方法院檢察署檢察官
被      告  卓 桃
上列抗告人因聲請單獨宣告沒收案件，不服臺灣臺中地方法院中
華民國99年9月30日所為裁定（99年度聲字第3673號），提起抗
告（99年度執抗字第5號），本院裁定如下:
    主  文
原裁定撤銷，發回臺灣臺中地方法院。
    理  由
一、本件抗告意旨略以：本件被告卓桃與同案被告即共同正犯賴
    張美蓮，基於賭博犯意之聯絡，而共同經營俗稱「六合彩賭
    博」；核渠等所為，係一行為同時觸犯刑法第266條第1項前
    段及同法第268條第2項罪名，應依同法第55條規定從一重之
    圖利聚眾賭博罪處斷。扣案之六合彩簽註單15張既係於共同
    被告賴張美蓮住處查扣，且依上開最高法院87年度台非字第
    207號判決要旨，應認係屬本案當場賭博之器具，揆諸上開
    說明，自屬專科沒收之物。故原裁定認本件扣案之簽註單15
    張屬刑法第38條（即刑事訴訟法第259條之1）相對義務沒收
    之物，因非被告卓桃所有而駁回單獨宣告沒收之聲請，裁定
    自難謂適法，爰依刑事訴訟法第403條提起抗告等語。
二、原裁定意旨略以：按檢察官依第253條或第253條之1 為不起
    訴或緩起訴之處分者，對供犯罪所用、供犯罪預備或因犯罪
    所得之物，以屬於被告者為限，得單獨聲請法院宣告沒收，
    刑事訴訟法第259條之1定有明文。經查：本案所扣得之六合
    彩簽單15張，係自賴張美蓮處扣得，除有賴張美蓮之警詢筆
    錄外，並有扣押物品目錄表可憑，且該六合彩簽單只係供紀
    錄賭客下注之號碼，應認屬犯罪所用之物，並非當場賭博之
    器具，其既屬賴張美蓮所有，自應對賴張美蓮聲請宣告沒收
    ，而非對本案被告卓桃為之，則依前揭說明，自難予以宣告
    沒收，而駁回上開扣案物品之沒收聲請。
三、按我國實務見解認刑罰法令關於沒收之規定，兼採職權沒收
    主義與義務沒收主義。「職權沒收」，係指法院就屬於被告
    所有，供犯罪所用、預備用或因犯罪所得之物，仍得本於職
    權斟酌是否宣告沒收，例如刑法第38條第1項第2款、第3款
    、第3項前段等規定屬之。「義務沒收」，則又可分為『絕
    對義務沒收』與『相對義務沒收』。前者指凡法條有：『不
    問屬於犯人與否，沒收之』之特別規定者屬之，法院就此等
    物品是否宣告沒收，『無』斟酌餘地，除已證明滅失者外，
    不問屬於犯人與否或有無查扣，均應宣告沒收，例如刑法第
    38條第1項第1款、第2項、第200條、第205條、第209條、第
    219條、第266條第2項、毒品危害防制條例第18條第1項前段
    等規定屬之；後者則係指供犯罪所用、預備用或因犯罪所得
    ，以屬於被告所有者為限，始應予以沒收，例如毒品危害防
    制條例第19條第1項前段（最高法院96年台上字第7069號、
    89年台上字第5605號判決要旨參照）。而違禁物或專科沒收
    之物，得單獨宣告沒收；又當場賭博之器具與在賭檯或兌換
    籌碼處之財物，不問屬於犯人與否，沒收之，刑法第40條第
    2項、第266條第2項定有明文。故當場賭博之器具與在賭檯
    或兌換籌碼處之財物，不問屬於犯人與否，顯屬專科沒收之
    物。且關於沒收之規定，刑法第266條第2項既有特別規定，
    自應優先於刑法第38條沒收之規定而為適用。又檢察官依法
    為不起訴或緩起訴處分確定後，若本得基於違禁物或專科沒
    收物之相關規定聲請法院單獨宣告沒收，卻誤引（未援引各
    該相關規定）或贅引（已援引各該相關規定）刑事訴訟法第
    259條之1作為聲請依據時，因該等物品本即屬應宣告沒收且
    得單獨聲請法院宣告沒收之物，法院此時仍得裁定宣告沒收
    （銷燬）之，並自行援引適當之規定，不受檢察官聲請書所
    載法條之限制（臺灣高等法院暨所屬法院98年法律座談會刑
    事類提案第39號審查意見）。
四、經查本件被告卓桃因犯賭博案件，固經臺灣臺中地方法院檢
    察署檢察官偵查終結，於民國（下同）98年5月26日以98年
    度偵字第8681號為緩起訴處分，於同年6月8日確定，99年6
    月7日緩起訴期滿未經撤銷，此有緩起訴處分書、再議處分
    書各1份在卷可稽。而扣案之六合彩簽單15張（詳見臺中市
    警察局第五分局扣押物品清單），係在同案被告賴張美蓮桌
    上連同傳真機1台為警搜索查獲，為被告經營六合彩之用；
    賭客與其簽注2星對賭，3、4星則轉傳綽號「阿如」之組頭
    ，其抽取0.2之下注金等情，業據同案被告賴張美蓮於警詢
    時供明，上開簽單當係當場賭博之器具（最高法院87年台非
    字第207號判決意旨參照），依刑法第266條第2項規定，不
    問屬於犯人與否，沒收之，係採義務沒收主義，自應優先於
    採職權主義之同法第38條第1項第2款而適用。檢察官依刑法
    第40條第2項聲請宣告沒收上開扣案之簽單，其錯誤引用刑
    事訴訟法第259條之1，固屬無稽，惟法院尚無需受其拘束。
    原審認上開扣案之簽單屬於同案被告賴張美蓮所有，非屬被
    告卓桃所有之物，不予宣告沒收，而裁定駁回檢察官關於沒
    收此部分扣案物之聲請，似與上開說明未合，應再予審究明
    白。檢察官抗告，據此指摘原裁定違法或不當，非無理由，
    自應由本院將原裁定撤銷，發回原審法院更為妥適裁定。
據上論斷，應依刑事訴訟法第413條前段，裁定如主文。
中    華    民    國    99    年    11    月    30    日
          刑事第十庭      審判長法  官  江  錫  麟
                                法  官  周  瑞  芬
                                法  官  陳      葳
以上正本證明與原本無異。
不得再抗告。
                                書記官  王  朔  姿
中    華    民    國    99    年    11    月    30    日

司法院資訊處製作；財團法人民間司法改革基金會備份。
